【裁判字號】    96,訴,343
【裁判日期】    980720
【裁判案由】    確認合夥關係存在
【裁判全文】
臺灣宜蘭地方法院民事判決               96年度訴字第343號
原      告  乙○○
訴訟代理人  包漢銘律師
被      告  丁○○
訴訟代理人  廖學興律師
被      告  丙○○
上列當事人間確認合夥關係存在事件，本院於民國98年6月30 日
言詞辯論終結，判決如下：
    主  文
確認原告與被告間就設於宜蘭縣羅東鎮○○路60號之「同仁堂中
醫聯合診所」有合夥關係存在。
訴訟費用新台幣萬肆仟零陸拾陸元由被告連帶負擔。
    事  實  及  理  由
甲、程序方面：
一、按確認法律關係之訴，非原告有即受確認判決之法律上利益
    者，不得提起之，民事訴訟法第247條第1項著有明文。本件
    因被告否認兩造間合夥關係存在，致原告於私法上之地位有
    受侵害之危險，而此危險得以對被告之確認判決除去。故原
    告依前開規定，提起本件確認之訴，即屬合法。
二、按訴狀送達後，原告不得將原訴變更或追加他訴。但訴訟標
    的對於數人必須合一確定時，追加其原非當事人之人為當事
    人者不在此限，民事訴訟法第255條第1項但書第5款定有明
    文。本件原告起訴時，原僅以丁○○1人為被告，然按本於
    合夥之公同共有債權而提起之訴訟，係屬必要共同訴訟，原
    告起訴請求確認合夥關係存在，自應以他合夥人全體為被告
    方為當事人適格，故原告於民國97年3月25日言詞辯論期日
    當庭追加丙○○為被告，於法核無不合，應予准許。又依民
    事訴訟法第56條第1項第1款之規定，共同訴訟人中一人之行
    為有利於共同訴訟人者，其效力及於全體；不利益者，對於
    全體不生效力，併敘明之。
三、被告丙○○經合法通知，未於最後言詞辯論期日到場，核無
    民事訴訟法第386條所列各款情形，爰依原告之聲請，由其
    一造辯論而為判決。
乙、實體方面：
一、原告起訴主張略以：
(一)、緣「同仁堂中醫聯合診所」之前身為「同仁堂中醫醫院」，
    係為被告丙○○於74年12月24日獨自所創立。76年被告丁○○因考上中醫師執照，經被告丙○○邀請至診所一起幫忙看
    診。79年另由丙○○邀請原告乙○○自高雄返回診所幫忙，
    期間迄88年元月份三人在宜蘭縣羅東鎮○○路老家開會以前
    ，並無合夥關係存在。上開事實分別有宜蘭縣衛生局74年12
    月30日府衛三字第11786號函及證人陳惠珠之證述可資證明
    。其中宜蘭縣衛生局74年12月30日府衛三字第11786號函（
    原證十六）明確記載台端申請開業執照案已辦妥，請攜帶印
    章領回，受文者亦記載：「同仁堂中醫醫院丙○○中醫師」
    ，明確可證同仁堂中醫聯合診所前身為被告丙○○獨資所設
    立。而證人陳惠珠於鈞院審理時亦證稱：「丁○○係在76
    年間考上中醫師執照，考上之後我二哥丙○○就叫他到診所
    一起看診，他們沒有談到合夥的事情，就是叫他回來一起看
    診。乙○○是民國79年的時候我二哥丙○○叫他回來工作…
    也沒有談起合夥的事情。」亦足以證明於78年元月前同仁堂
    中醫聯合診所係為被告丙○○所獨資經營。78年間因當時業
    務量大增，丙○○及被告等二人復依父親陳銀灶指示，召喚
    當時正在高雄擔任教職之原告，返鄉加入經營團隊，以原告
    勞務出資方式參與合夥事業之經營。原告自79年起每年年終
    分得新台幣（下同）30至50萬元分紅，惟當時兄弟三人並未
    言明原告勞務出資之折算方式及數額，上開事實有同仁堂中
    醫聯合診所創辦人即被告丙○○可證。87年間兩造父親陳銀
    灶先生過世，除不動產大抵於生前已預作處分外，尚餘留有
    現金大約近2,000萬元交付兩造姊姊陳惠珠保管（其中包括
    陳銀灶遺留動產及診所自民國74年累計營收）。陳銀灶過世
    後，除兄弟姊妹4人各分得50萬元現金外，其餘部分經家族
    決定，餘額全部劃入同仁堂中醫聯合診所公同共有財產，並
    協議三兄弟對於系爭診所股權比例為丙○○3/6，丁○○2/6
    ，乙○○部分則為1/6，此一部份事實亦有當時參與會議之
    丙○○及陳惠珠可資證明。因此自88年起每年元月左右，兄
    弟三人即按前開比率分配收益，原告歷年亦受有合夥分配計
    88年度100萬、89年度170萬、90年度50萬、91年度130萬、
    92年度130萬、93年度40萬元正 (原證一)，94年度後因合夥
    事業整建須資金故未為分配。96年初原告乙○○向被告詢及
    上一會計年度盈餘及合夥事業詳細存款數目，惟被告丁○○
    拒絕告知詳情。其後經原告及丙○○兩人不斷催促，被告乃
    同意提出600萬元作為95年度盈餘暫分配款（原證二），惟
    仍不肯報告同仁堂中醫聯合診所財務狀況。為此不得已被告
    乃於96年4月21日發函通知合夥股東於同年月22日召集臨時
    股東會，以資協商（原證三）。惟被告以原告非合夥股東為
    由拒絕參加協商，並於96年5月8日再次發函否認原告為合夥
    人（原證四），原告為此乃依96年4月22日股東決議及丙○○授權，將自費看診現金收入預收存入丙○○長子甲○○所
    屬帳戶，不意竟遭被告向台灣宜蘭地方法院檢察署提起搶奪
    告訴（嗣經為不起訴處分），並迭次否認兩造間有合夥關係
    存在，前於鈞院羅東簡易庭調解（96年度羅調字第66號）亦
    因無法達成共識，調解不成立。
(二)、81年元月兩造三人於羅東鎮○○路老家集會討論同仁堂合夥
    經營同仁堂中醫聯合診所事宜，會中被告丁○○建議依三人
    對於診所個別貢獻度以3：2：1，就是被告丙○○三，丁○○二，乙○○一的方式分配股權，至此合夥關係乃告確立。
    亦即同仁堂聯合中醫診所自該次會後，三人同意依勞務價值
    出資方式（即對於診所貢獻度）就往後同仁堂中醫聯合診所
    之合夥股權約定丙○○為3/6，丁○○為2/6，乙○○即分別
    為1/6，因此自88年起，兄弟三人即按前開比例每年分配收
    益，此一事實除被告並未否認原證一歷年來各人所分配之金
    額外，證人陳惠珠於鈞院審理時亦證述甚詳，證人98年4月1
    日在鈞院審理經原告訴訟代理人詢問時證稱：「（妳後來聽
    到他們談到合夥的事情是在何時？）在88年元月份的時候，
    兄弟一起討論合夥的事情因為在87年3月時我父親往生。（
    在場的人有何人？在哪裡？）在羅東鎮○○路7號的老家，
    在場的有我、丙○○、丁○○、乙○○。（是否記得他們談
    合夥的內容？）分二大類，第一類：當時兄弟決定爸爸的遺
    產暫時不要分配，把這些資金運用在同仁堂中醫診所的營運
    之中，等媽媽百年之後再來討論。第二類：談到要如何確立
    股權，三兄弟在討論的時候，決定依個人貢獻度來作分配，
    丙○○的專長是看診，丁○○可以看診，再兼一些行政管理
    ，乙○○白天在宜中擔任教職，晚上在同仁堂中醫診所擔任
    管理的工作，所以兄弟討論之後丁○○建議用三、二、一，
    就是丙○○三、丁○○二、乙○○一的方式來分配，兄弟們
    都同意，確立後每年的盈餘分配，兄弟們就按這個比例來分
    配。（妳所言的三，是否當時同仁堂中醫診所總資產的六分
    之三？）是的。」。由是可證88年元月之後兩造三人確就如
    何共同經營同仁堂中醫聯合診所達成協議，並約定以勞務 (
    個人對於診所之貢獻度)出資，約定三人合夥比例為3：2：1
    ，亦即被告丙○○之勞務價值為全部同仁堂中醫聯合診所之
    3/6，丁○○為2/6，原告乙○○則為1/6。
(三)、證人戊○○於98年4月21日鈞院審理由審判長訊問時稱：「
    （提示卷附被證14轉帳傳票）診所相關轉帳傳票上所用合夥
    人之印章有幾個？用途為何？答：合夥印章有4個，是合夥
    丙○○，合夥丁○○，合夥乙○○及合外支出。這些印章是
    在合夥人動用到公款的時候蓋用的章，傳票給丁○○院長，
    合外支出是合夥人以外動用到公款時蓋的，因為乙○○很少
    用到公款，所以他的章很少用。」（鈞院卷二第3頁末13 行
    以下）。其中已經明確證述同仁堂中醫聯合診所合夥人章有
    三顆，包括丙○○、丁○○、乙○○等三人，另外一顆則為
    合夥人以外之章，則苟而乙○○如非診所合夥人，何來合夥
    乙○○章，足證原告確為同仁堂中醫聯合診所合夥股東無疑
    。又，共同被告丙○○經審判長依證人程序詢問時亦證稱：
    「 (請陳述同仁堂中醫聯合診所設立之沿革及兩造在該診所
    中負責之職務，以及兩造是否就該診所有合夥關係為陳述？
    )我父親民國51年開設同仁堂藥房，我於民國70年考上中醫
    師以後設立同仁堂中醫診所，民國74年我改制為同仁堂中醫
    醫院，民國89年我改制為同仁堂中醫聯合診所。丁○○、乙○○都是我的親弟弟，丁○○於民國72年時失業回家，我要
    他來讀中醫，我將考試之重點告訴丁○○，他經過3年之苦
    讀於民國76年考上中醫師，我父親怕丁○○什麼都不懂要我
    提攜他，要他到診所來看診，其後因為勞保業務擴大，所以
    我和父親商量請在高雄任教的乙○○回來幫忙，因為診所醫
    及藥是同等重要，故請乙○○回來幫忙管理藥材的問題。當
    初我們都沒有講合夥的關係，年終的時候我才看收益多少，
    我和父親商量每個人發給年終獎金若干。直到87年父親過世
    ，88年元月我們才開家族會商，由我、丁○○、乙○○和陳
    惠珠4個人共同會商我們此後的作法，經過協商後同意採丁○○的建議確定3：2：1，我三、丁○○是二、乙○○是一
    這樣的合夥關係。」（卷二第3頁末2行以下）。已就同仁堂
    中醫聯合診所由來及合夥經過證述甚明。其後更稱：「在民
    國八十八年以後一直循著三、二、一的比例分紅，到民國九
    十四年丁○○的再婚妻掌管醫院的會計、財務的業務，帳目
    出了問題，乙○○要求她要把帳冊拿出來比對，同時廖學興
    律師也主動出來要做我們的溝通平台，但是幾經好幾次會談
    都沒有把帳目拿出來，後來雙方就愈演愈烈，後來丁○○以
    院長的身分表示開除乙○○，並且告乙○○搶奪，並排除也
    是合夥人，演變成今日的結果。」 (卷二第4頁)。除說明
    本件問題產生之由來外，更足以推論於民國94年丁○○配偶
    掌管診所財務以前，兩造間對於合夥股東身分及分紅過程乙
    節，從未生有枝節。而所謂「3：2：1訂定依據為何？」更
    清楚說明「那時我們談的是看每個人對醫院貢獻度來作比例
    ，例如醫院是我開的，我可以容納丁○○、乙○○進來，成
    立一個家族事業，開始丁○○還沒有管理行政，我是請他共
    同看診，請乙○○回來管理行政和藥材買賣。」亦明確證述
    合夥比例訂定之由來，且更說明自88年以來每年所領股利均
    與原證一所示金額相同，就是依照3：2：1的比例。凡此種
    種，均足以證明原告乙○○自88年元月家族會議後，即與丁○○、丙○○等二人，共同為同仁堂中醫聯合診所之股東。
    另外，共同被告丙○○於原告詢問（提示原證14同意書）為
    何要付給陳瑞賢這筆款項時亦稱：「因為我父親過世了以後
    ，同仁堂藥房要取消，陳瑞賢是我大哥兒子，我為了讓他獲
    得一個保障，我請他去申請同仁堂中藥房，但後來因為本來
    要承租這個牌的人沒有承租，同仁堂中藥房的牌沒人使用，
    所以我就同意給陳瑞賢這個。」「而且因為丁○○要帳目很
    清楚，所以要我們三個人都具名。」（鈞院卷二第7頁）。
    而原證14同意書簽名三人為丙○○、丁○○、乙○○等三人
    ，參照上開丙○○證詞，足證同仁堂中藥房停牌時要支付陳
    瑞賢10萬元，而被告丁○○為了帳目清楚，要求兩造三人簽
    名，因此如果乙○○並非股東，為何要求簽名？其次，針對
    是否聽說丁○○要購買乙○○股份？過程及結果等問題時亦
    稱：「有，當時在廖學興律師事務所，廖律師在作調解時，
    丁○○有意要買乙○○的股權，要多少錢我沒有聽清楚，但
    是我只聽到廖律師說你不要再加了，再加怎麼樣，所以那次
    就沒有談成。後來我的孩子甲○○在年初要趕到日本時，由
    丁○○再婚妻及甲○○在廖律師之台北事務所二人會商，如
    果丁○○購買乙○○股權以後，我和丁○○二個人一比一，
    要如何經營，甲○○告訴他健保部分一比一，但是自費的部
    分個人憑本事作多少、收多少。後來甲○○告訴我如果這樣
    的話，他們買乙○○的股權就無利可圖了，所以他希望能維
    持原來的3：2：1比例繼續經營。」其中所謂「丁○○有意
    要買乙○○股權，要多少錢我沒有聽清楚，但是我只聽到廖
    律師說你不要加了，再加怎麼樣」等語，足以證明發生問題
    以來，丁○○確曾有意要購買乙○○股權，苟而乙○○非合
    夥股東，則被告丁○○何以要購買乙○○股權，固原告乙○○為診所合夥股東不喻自明。又，被告丁○○於自述中 (見
    原證十一)自承「1：2：3分配比例是在老爸過世後，老院長
    召集的家庭會議中我主動提出來的…。」一則證明兩造三人
    確係於88年元月於老家會議中洽定合夥比例為1：2：3 。另
    外，所謂「老院長召集的家族會議」等語，更足以證明至遲
    於被告丁○○於96年1月14日提出自述以前，後來否認同仁
    堂中醫聯合診所是由丙○○所創立，否則其何由稱其老院長
    ，故佐以證人丙○○前開證述及陳惠珠於鈞院審理之證詞 (
    參照98年4月21日辯論意旨狀第3頁第3行以下)，足證兩造三
    人係於88年元月份，在羅東鎮○○路老家，由老院長丙○○
    召集會議，會中依個人對於診所貢獻度確立合夥股東身分，
    並合夥比例為丙○○3/6、丁○○2/6、乙○○1/6之比例。
    復參酌原證一兩造三人於88年後歷來所分配金額，及丙○○
    、陳惠珠之證述，亦得證明自88年以降，兩造三人確實依上
    開比例分配。
(四)、對被告丁○○所為陳述之意見：
１、被告丙○○於70年間考上中醫師執照後，即創立同仁堂中醫
    診所，74年聲請改制為同仁堂中醫醫院（原證十六），83年
    12月2日再改制為同仁堂中醫綜合醫院（原證五）。至於兩
    造父親所經營為「同仁堂藥房」 (與陳瑞賢之同仁堂中藥房
    並不相同)，兩者並無關聯，後者為陳銀灶於51年間所創立
    （原證十七），87年間因陳銀灶死亡而辦理歇業（原證十八
    ），嗣陳瑞賢於87年8月另行申請設立「同仁堂中藥房」（
    原證十九），被告丁○○所主張同仁堂藥房與同仁堂中醫診
    所自始即為陳銀灶所經營，顯有誤會。
２、又所謂被告丙○○事實陳述書（被證六）「他（指兩造之父
    陳銀灶）並指示：藥房與醫院歸你與滄龍共有，至於二人所
    占比例，我說二人各半……」云云，事實上為陳銀灶老先生
    在世時被告丙○○與陳銀灶之對話，當時原告尚未返家，被
    告丙○○確實有意將被告丁○○納入經營團隊，並給予一半
    股權，惟從來未曾對於丁○○提出。且事後乙○○返回加入
    團隊，被告丙○○已經另有盤算，並於陳銀灶過世後將其計
    畫提出於兄弟三人討論，而達成3：2：1之共識。因此自難
    因丙○○曾與其父親陳銀灶曾為上開對話，而認同仁堂中醫
    聯合診所股權為丙○○與丁○○兩人各半。
３、同仁堂中醫聯合診所自86年6月起由陳惠珠負責管理帳務，
    其管理部份為診所現金支出部分，每月並製作日報表，年終
    結算亦製作結算表（原證二十）提出於股東三人，然後於每
    年一月由股東三人開會據以決定盈餘分配，決定後並由陳惠
    珠自其所掌管之公款中直接匯入或交付各股東，其中93年度
    則因診所擴大修繕而決議未予分配，94年度則因陳惠珠將帳
    目交由被告丁○○配偶李宜雲管理，一直未能提出帳冊，以
    致於股東生有間隙，直至96年3月始統一分配，以上事實證
    人陳惠珠於鈞院審理時證述甚詳。足可證明被告丁○○於民
    國95年前從未否認原告股東身分，且年年均以股東身分參與
    結算盈餘分配會議。
４、又同仁堂中醫聯合診所轉帳傳票上記載轉資本主往來（入乙○○交活帳戶）（原證二十一），其中左下之陳之簽名即為
    被告丁○○所書，亦足以證明原告為同仁堂診所之資本主，
    亦即股東。
５、原證六所示為被告丁○○於92年元月就91年度合夥盈餘分配
    在合夥人（即丙○○與原告乙○○）前所擬分配試算表，依
    該試算表中所載被告丁○○曾就分配盈餘之不同金額擬定各
    種不同方法，有390萬、260萬、130萬之分配方法，450萬、
    300萬、150萬及300萬、200萬、100萬等三種不同分配方法
    ，最後敲定第一種方法作為分配，而丙○○部分則增加10萬
    元正，此與原證一所示91年之分配金額亦堪稱吻合，由是可
    見，被告丁○○主張原告所受領金額俱為其所為贈與云云，
    並不實在。另外，96年3月14日被告手寫「600萬分配如有急
    迫性，先行由目前帳戶分配為宜。」（原證七）。益足證明
    原告所受領之金額為股利分配款項無疑。
６、96年3月7日股東丙○○代理人即其子甲○○醫師以電子郵件
    請求被告丁○○開會討論95年度盈餘分配事宜，隔日即96
    年3月8日被告丁○○之代理人李宜雲 (被告之配偶)即回函
    表示：「關於95年度盈餘分配請就96年1月12日彙整完成結
    帳報表、損益表等文件備妥書面意見或方案，以利討論。備
    註：關於第一項之文件 (結帳報表、損益表等文件)請備份
    轉交給乙○○。」 (原證八)。因此，如原告乙○○非具股
    東身分，何須交付結帳報表及損益表等文件於原告。
７、另外，被告丁○○、原告乙○○、乙○○配偶洪麗玲及丙○○代理人甲○○復於96年3月18日於宜蘭市昭明法律事務所
    討論95年度分配事宜，過程全程公開錄音，其中錄音時間02
    ：14部分乙○○說：「（我先問滄龍那3：2：1【指600萬分
    紅的文件】你有簽名嗎？）丁○○回答：沒有，第一，我給
    你們的（文件），你們為什麼不簽名……你昨天當場拿給我
    一定要馬上簽，不知你為什麼要我馬上簽……」可證被告丁○○曾要求原告乙○○簽署同仁堂醫院文件，因此，苟原告
    非合夥人，何須多此一舉。第09：37秒對話：「（甲○○：
    三叔這邊出來的報表可分配的六百多萬其他的人【指乙○○
    】有不同意見。乙○○：有關95年度的財務報表我有問題）
    …。丁○○：股東如對我支出不同意，那就算我的支出。」
    （原證九）。其中對話明顯可見原告得查帳，且對財務報表
    有意見，不同意丁○○之支出，顯然如非股東身分，焉有此
    等權利。
８、又，被告丁○○所指有關合夥契約書所載合夥人為丙○○及
    丁○○等二人，執行業務所得損益表上所載聯合執業者同為
    丁○○及丙○○二人，均無原告乙○○，而主張原告非股東
    云云，亦不足採。查，89年間為配合國稅局審查，由丁○○
    指示會計小姐謝順如（已改名戊○○）至會計事務所取得合
    夥契約書，並由丁○○用印，丙○○完全不知情，其目的係
    為配合國稅局審查為事後偽製，業據證人謝順如證述甚明，
    自難以此作為本件判斷合夥之依據。所得損益表上所載丙○○所得盈餘分配930,267元正，事實上亦為丁○○指示會計
    人員製作，丙○○實際上並未分配有上開盈餘，亦與盈餘分
    配執行人即證人陳惠珠所述不符，故以此主張乙○○非同仁
    堂合夥人乙節，顯屬無據。
９、另外，被告丁○○有意買下原告乙○○股份，並於未購買之
    前與丙○○代表人甲○○ (即丙○○之子)討論將來股權1：
    1後之「同仁堂」運作事宜，嗣因雙方協商未能獲致圓滿結
    果，被告丁○○代表人李宜雲（丁○○之妻）乃製作簡表表
    示「收入應於年度結算有盈餘時，按丙○○、丁○○、乙○○3：2：1比例分紅」（原證十）。並向甲○○表示一切回
    復舊制，由是可證被告一再主張原告乙○○非同仁堂合夥股
    東云云，並無理由。
10、由被告丁○○自述中（原證十一）提及「1：2：3分配比例
    是老爸過世後老院長召集的家庭會議中我主動提出來的……
    。」除足以證明兩造父親過世後，確曾召開家庭會議，決定
    同仁堂合夥比例，故被告丁○○所謂未曾於88年元月召開會
    議乙節，更非實際。
11、又，88年2月26日同仁堂前身中醫醫院有意辦理貸款，原告
    如非合夥人，何需於授權合約擔任連帶保證人（原證十二）
    ，並於起造興建同仁堂現址時，同被告二人並列起造人（原
    證十三），並於支付同仁堂中醫藥房停牌費用時須兩造三人
    共同簽名（原證十四）。最後89年8月24日乙○○匯入新台
    幣585萬元之金額於台灣銀行羅東分行丙○○所開設帳戶內
    ，其匯入款項即用以購買同仁堂大樓現址，如原告非股東身
    分，為何要匯入系爭款項（原證十五）。凡此種種，俱得直
    接或間接證明原告合夥股東無疑。
(五)、綜上，本件原告乙○○應為同仁堂中醫聯合診所股東乙節，
    其合夥之股權為六分之一，應無疑義。爰為訴之聲明：確認
    原告與被告間就設於宜蘭縣羅東鎮○○路60號之「同仁堂中
    醫聯合診所」之合夥關係存在。
二、被告丁○○答辯略以：
(一)、原告於96年6月7日遭同仁堂中醫聯合診所（以下稱「同仁堂
    」）開除前，僅為同仁堂僱傭之「員工」，絕非同仁堂之合
    夥人：依同仁堂94年執行業務所得損益計算表所示（被證一
    ），其記載：「聯合執業者姓名：丁○○、丙○○」、「分
    配比例：各50％」。足證同仁堂為被告丁○○與訴外人丙○○（即原告與被告之兄）二人合夥之事業體，各占50％之出
    資比例，與原告無涉。至於原告主張自民國78年起以勞務出
    資方式參與合夥事業之經營，並自民國79年起每年年終受有
    分紅云云。其僅是被告丁○○「贈與」原告之款項（即一般
    所謂獎金或分紅不入股），而非基於合夥人身份之之盈餘分
    配。蓋同仁堂為「醫院」之合夥組織，其合夥人自為具有「
    醫師」資格之被告丁○○與丙○○。原告不具醫師資格，縱
    令受有同仁堂贈與分紅或於同仁堂工作提供勞務，均不足作
    為認定同仁堂醫院合夥人身份之採憑，更無所謂「勞務出資
    」之情事。
(二)、同仁堂係兩造父親陳銀灶所設立，並非被告丙○○所「創設
    」，原告及證人陳惠珠所言均不實在，顯屬無稽：原告主張
    ：「『同仁堂中醫聯合診所』原名為同仁堂中醫醫院，為兩
    造兄長丙○○於74年所創設」。惟證人陳惠珠主張：「一開
    始我父親陳銀灶是同仁堂藥房，後來二哥被告丙○○考上中
    醫，七十年考上，被告丙○○在70年左右在我父親鼓勵之下
    出來開設中醫醫院即同仁堂中醫醫院，後來又改名同仁堂聯
    合中醫診所」。另依被告丙○○撰擬並置於同仁堂一樓之「
    羅東同仁堂創設沿革」：「民國51年5月：陳銀灶先生開辦
    『同仁堂藥房』，懸壺濟世於羅東鎮○○路76號。…民國75
    年10月：設立『同仁堂中醫醫院』於現址羅東鎮○○路60
    號…。民國89年6月：改制為『同仁堂中醫聯合診所』」（
    被證四）。準此，僅關於同仁堂之設立時間，原告、被告丙○○及證人陳惠珠三人所言均有不同，其證詞實不足採。同
    仁堂為宜蘭羅東地區歷史悠久之中醫醫院，創辦人陳銀灶（
    即兩造父親）對病者一視同仁、童叟無欺，其仁心仁術之濟
    世胸襟，早為宜蘭羅東地方上所樂道與景仰。因此，同仁堂
    確係由陳銀灶所創設，並逐漸改制為「同仁堂中醫醫院」與
    「同仁堂中醫聯合診所」，而非丙○○所創設，此為宜蘭羅
    東地區眾所周知無庸舉證之事。
(三)、原告僅為同仁堂受雇之員工，並非同仁堂合夥人。查，原告
    於94年5月教職退休前，因係擔任兼職工作，同仁堂每月給
    付原告3萬多元之薪資；而於原告退休擔任全職工作後，直
    至96 年6月7日經同仁堂開除前，同仁堂則每月給付原告6萬
    元之薪資。就此，自稱擔任同仁堂財務管理之證人陳惠珠所
    言「（原告訴訟代理人：是否知道原告工作期間有無支薪？
    ）我沒有支過原告的薪水」，顯然不實。再者，就原告涉嫌
    強奪同仁堂公款之他案（台灣宜蘭地方法院檢察署96年他字
    第419號）中，原告表示係依據合夥人會議之決議（原證二
    ）拿取同仁堂公款，並將錢存入被告丙○○之子甲○○台銀
    帳戶中。惟原告復稱「至96年6月7日丁○○把我開除為止就
    沒拿」，恰證原告明知其不具合夥人之資格。蓋若原告確實
    係因基於合夥人身份而取款，則於96年6月7日後，原告仍是
    合夥人，何來所謂合夥人身份遭「開除」而不取款？因此，
    原告僅為同仁堂受雇之員工，並非同仁堂合夥人甚明。
(四)、兩造之兄弟姐妹各房均有人員於同仁堂工作提供勞務，然僅
    具有中醫師資格之「丙○○」與「丁○○」二人始為同仁堂
    合夥人，並非提供勞務者即可成為合夥人。被告丙○○與丁○○以外未具中醫師資格者，縱令提供勞務，亦非合夥人，
    更無所謂「勞務出資」之情事：原告主張「76年間被告丁○○因考取中醫執照，丙○○聽從父親陳銀灶指示，邀同被告
    丁○○以勞務出資方式入股，共同經營同仁堂中醫醫院，兩
    人並約定丁○○勞務出資部分佔全部股權二分之一，因此當
    時丙○○與丁○○共同經營之持股比率各為二分之一」。因
    此，對照前述被告丙○○之「羅東同仁堂創設沿革」及原告
    主張可知：同仁堂由兩造父親陳銀灶所創設後，因被告「丙○○」與「丁○○」分別於70年與76年先後考上中醫師執照
    ，依法得實施醫療行為，並對醫療業務負督導責任，始能受
    兩造父親之指示，合夥共同經營同仁堂之醫療業務。因此，
    被告丙○○與丁○○實係因中醫師之專業資格地位，依同仁
    堂創辦人陳銀灶之指示，以「（醫療）技術出資」方式入股
    合夥，無所謂「勞務出資」入股情事。而且，實際上同仁堂
    中醫聯合診所係由被告丙○○及丁○○兩位合夥中醫師專心
    看診，實施醫療行為業務。至於同仁堂之經營管理事務，則
    係由未具醫師資格之前副院長陳榮金（77年1月1日至95年4
    月21日）負責管理。原告僅是同仁堂一般受雇員工，負責簡
    單之庶務雜項工作，並未擔任管理工作，更無實際參與同仁
    堂之經營。進而，證人陳惠珠所言「經過一番討論，決議按
    個人對醫院的貢獻度，以3：2：1的比例分配，…，因為他
    們認為要形成鐵三角，因為丙○○專長在看診，請他專心看
    診，其餘二兄弟（按：原告及被告丁○○）共同參與『看診
    以外』有關醫院的營運」，除昧於被告丁○○具醫師資格且
    有實際負責進行看診之事實，更悖於原告並「未」擔任及參
    與同仁堂經營管理工作之實情，顯不足採。
(五)、再者，因同仁堂中醫聯合診所為專業之醫療事業體，其合夥
    人為具有中醫師資格之被告丙○○與丁○○二人，股權各佔
    50%。所以並非同仁堂創始人陳銀灶之子女即具合夥人資格
    （陳惠珠即自承非同仁堂合夥人）。亦即，並非任職於同仁
    堂之陳家人員即為同仁堂合夥人：兩造之兄弟姐妹各房均有
    人員於同仁堂工作提供勞務，如按原告所謂「勞務出資」之
    主張，則兩造之兄弟姐妹各房於同仁堂工作提供勞務者，均
    應為同仁堂合夥人。惟此顯與事實不符，詳述如下：
１、被告丁○○及原告之姐陳惠珠，依其主張係於87年6月起即
    長期於同仁堂工作提供勞務。惟陳惠珠亦自承並非同仁堂之
    合夥人。
２、兩造兄長陳銘渠之子陳瑞賢及其妻張碧琴（即張阡辰），於
    75年10月起，即任職於同仁堂，迄今仍在同仁堂工作提供勞
    務，但非同仁堂合夥人。
３、原告之妻洪麗玲曾於同仁堂工作提供勞務，但非同仁堂合夥
    人。
４、被告丁○○之妻李宜雲仍於同仁堂工作提供勞務，但非同仁
    堂合夥人。
５、甚至，於77年即擔任同仁堂副院長陳榮金（95年4月21日解
    職），雖長期（近20年）於同仁堂工作並擔任副院長之高階
    管理職務，亦無所謂勞務出資成為合夥人之情事。就此，更
    可反證證人陳惠珠所言「原告是學美術，原告對管理有才能
    」，所以原告得以「勞務出資」成為同仁堂合夥人之證詞，
    實不足採（原告原為美術老師，是否具有管理之專業或經驗
    ，已有疑義；縱令有管理才能，於同仁堂實際長期（近20
    年）擔任管理職務之副院長陳榮金尚未因此成為同仁堂合夥
    人，遑論未擔任管理職務之原告）。
(六)、被告丁○○並「未」於87年3月與被告丙○○及原告協議調
    整「股權」比例為3：2：1之情事，87年3月兩造父親陳銀灶
    過世後，並「無」被告丙○○召開會議討論同仁堂未來營運
    方向，更「無」變更被告丙○○與丁○○各二分之一之同仁
    堂股權比例之情事。純粹係兩造母親陳沈阿緞生前直接諭示
    被告丁○○，基於照顧小弟（即原告）之兄弟情誼，表示同
    仁堂若有賺錢盈餘，被告丁○○得將自己所受分配股東盈餘
    ，分一些贈與原告；至於被告丙○○則因小女兒重度殘障（
    因車禍成為植物人），生活比較辛苦，所以僅由被告丁○○
    贈與即可。兩造母親陳沈阿緞（亦為證人陳惠珠母親）生前
    直接諭示被告丁○○之前述情形，陳惠珠並未在場，對於同
    仁堂實際股權之情形更不瞭解，就陳惠珠主張同仁堂「股權
    」比例為3：2：1之證詞，自非事實顯不足採。
(七)、至於原告主張受同仁堂「分紅」之部分，僅是被告丁○○「
    贈與」原告之款項，並非同仁堂合夥盈餘分配：原告主張自
    民國78年起以勞務出資方式參與合夥事業之經營，並自民國
    79年起每年年終受有分紅云云。惟就原告主張自79年起每年
    年終分得30至50萬元分紅之事實，並未舉證以實其說，顯不
    足採。至於原告卷附同仁堂給付之金額（原證一），依前述
    「五」所示，僅是被告丁○○「贈與」原告之款項（即一般
    所謂獎金或分紅不入股），非基於合夥人身份之盈餘分配。
    特別是原告主張自79年歷年均受有合夥分配，僅於94年度因
    合夥事業整建需資金而「未」分配。惟依鈞院向台灣省北區
    國稅局羅東稽徵所函調同仁堂之盈餘分配資料可知，同仁堂
    於94年度仍有執行業務所得盈餘分配（鈞院卷第40頁），合
    夥人為被告丙○○與丁○○。足證原告並非合夥人，自無依
    法受合夥盈餘分配之權利，其主張顯不足採。甚至，被告於
    民國95年3月18日，就其所受領自同仁堂95年度分配股東盈
    餘300萬元中（即合夥人丙○○與被告各二分之一股權比例
    之分配盈餘），以三分之一比例（即100萬元）贈與於被告
    。惟因原告涉嫌對同仁堂為搶奪等刑事案件（宜蘭地檢署96
    年他字第419號），並冒以同仁堂合夥人之身分，欲違法檢
    查同仁堂合夥事業之帳簿與財產狀況。原告已於97年2月21
    日以台北仁愛郵局存證信函第116號函（被證三），撤銷前
    開100萬元贈與之意思表示。
(八)、再查，除鈞院函調同仁堂88年至95年之合夥盈餘分配資料（
    鈞院卷第39-47頁）以及同仁堂合夥契約書（被證二），已
    足資證明同仁堂為被告丁○○與丙○○二人合夥之事業體，
    並各占50％之出資比例外；依原告及被告丙○○所撰之陳述
    書，亦足證同仁堂是由被告與丙○○二人合夥經營之事業，
    原告「非」同仁堂合夥人：原告乙○○事實陳述書（被證五
    ）謂：「民國89年，買下同仁堂中醫診所現址（共兩間），
    資金上有缺口，媽媽拿出了285萬並堅持我名下的財產分配
    最少，一定要有我的名字，我則謙讓的說這終究是二哥（按
    ：丙○○）及滄龍（按：被告）的事業」（陳述書，頁2）
    、「父親遺囑中，指出同仁堂的家業是二哥與滄龍繼承的」
    （陳述書，頁2）。足證原告自承同仁堂是由被告與丙○○
    二人合夥經營之事業，原告「非」同仁堂合夥人甚明。被告
    丙○○事實陳述書（被證六）謂：「他（按：丙○○之父親
    陳銀灶）並指示：藥房與醫院，歸你（按：丙○○）與滄龍
    共有，至於二人所佔的比例，…我（按：丙○○）說二人各
    半。父親語氣帶點驚訝地說：『這是你說的哦！』我篤定回
    答：『是！』」（陳述書，頁1）、「我身為合夥人之一，
    向醫院借支費用固然應該知會另一位合夥人滄龍（按：被告
    ）」（陳述書，頁4）。依丙○○所述，益證同仁堂合夥人
    為被告丁○○與丙○○二人，原告非同仁堂之合夥人。
(九)、證人戊○○98年4月1日言詞辯論程序證詞之意見：證人戊○○：「我接觸過的合夥契約書有二份，這份是比較晚的（按
    ：被證2之合夥契約書），這張是國稅局要審查資料，丁○○要我去會計事務所拿回來的，資料不是我填的，我拿到的
    時候資料都已經填好了。…這張是九十年間蓋的，我也不知
    道為什麼日期會填八十年十二月三十一日。」云云。惟查，
    證人戊○○主張合夥契約書有兩張云云，請原告或證人提出
    該契約書以證其說。至於其主張該系爭合夥契約「是九十年
    間蓋的，我也不知道為什麼日期會填八十年十二月三十一日
    」亦未舉證以實其說，更未說明為何同仁堂合夥人僅列丙○○與丁○○，而未列名乙○○，其證詞自不足採。至於證人
    戊○○表示「診所每天都有健保收入和自費收入，我負責的
    是健保收入部份，自費部分都是每天交給乙○○，乙○○會
    帶回去給陳惠珠處理，這部分是他們家族的公帳。若診所有
    時候週轉急需用款，就會向陳惠珠調款項，所以這部分就記
    載是資本主往來。」，除證明診所收入是列為同仁堂公帳外
    ，依據被證10所載，同仁堂自費收入及健保部分負擔收入轉
    入「資本主往來」科目，證明「資本主往來」科目僅是「同
    仁堂公款收入」，與同仁堂合夥人之身分、資格完全無涉。
(十)、綜上，兩造之兄弟姐妹各房均有人員於同仁堂工作提供勞務
    ，惟同仁堂合夥人僅有具中醫師資格之丙○○與丁○○二人
    ，其餘未具中醫師資格者（含資深管理幹部陳榮金副院長）
    均非合夥人，更無所謂「勞務出資」之情事。原告「不」具
    同仁堂合夥人身份甚明，其空言主張顯無理由，是以原告不
    得主張民法第667條作為請求之依據。爰為答辯聲明：駁回
    原告之訴。
三、被告丙○○則以：
    伊父親在51年開設同仁堂藥房，伊於70年考上中醫師以後設
    立同仁堂中醫診所，74年伊改制為同仁堂中醫醫院，89年伊
    改制為同仁堂中醫聯合診所。原告乙○○、被告丁○○都是
    伊親弟弟，被告丁○○於72年失業回家，伊要他讀中醫，伊
    將考試之重點告訴被告丁○○，他經過三年之苦讀於76年考
    上中醫師，伊父親怕丁○○什麼都不懂要伊提攜他，要他到
    診所來看診，其後因為勞保業務擴大，所以伊和父親商量請
    在高雄任教的乙○○回來幫忙，因為診所醫及藥是同等重要
    ，故請乙○○回來幫忙管理藥材的問題。當初伊都沒有講合
    夥的關係，年終的時候伊才看收益多少，伊和父親商量每個
    人發給年終獎金若干。直到87年伊父親過世，88年元月伊開
    家族會商，由伊、被告丁○○、原告乙○○和陳惠珠四個人
    共同會商此後的作法，經過協商後同意採丁○○的建議，確
    定3：2：1，伊是3、丁○○是2、乙○○是1這樣的合夥關係
    。自88年以後一直循著3：2：1的比例分紅，到94年丁○○
    的再婚妻掌管醫院的會計、財務的業務，帳目出了問題，乙○○要求她把帳冊拿出來比對，同時丁○○的訴訟代理人廖
    學興律師也主動出來作伊等溝通平台，但是幾經好幾次會談
    都沒有把帳目拿出來，後來雙方愈演愈烈，後來丁○○以院
    長的身分表示開除乙○○，並且告乙○○搶奪，並排除他是
    合夥人，演變成今日的結果。被告丁○○始終否認原告是合
    夥人並不正確，因為被告丁○○在95年以後才開始否認乙○○是合夥人，以前從來沒有否認過，我始終和乙○○站在一
    起，因為乙○○始終是合夥人，在我父親過世後，經過兄弟
    姊妹協商確定合夥比例是3：2：1。
四、本件原告主張與被告對於同仁堂中醫聯合診所具有合夥關係
    ，被告丁○○則否認之。是以，本件之爭點厥為原告對同仁
    堂中醫聯合診所有無合夥關係存在。茲判斷如下：
(一)、關於系爭合夥事業即同仁堂中醫聯合診所之沿革，為兩造之
    父親陳銀灶於51年間開設「同仁堂藥房」，70年間被告丙○○設立「同仁堂中醫診所」，74年間被告丙○○改制為「同
    仁堂中醫醫院」，嗣後「同仁堂藥房」辦理歇業、撤銷，「
    同仁堂中醫醫院」則改制為「同仁堂中醫聯合診所」，此有
    證人陳惠珠於本院之證述、被告丙○○之陳述，以及原告所
    提出之宜蘭縣衛生局函文、宜蘭縣政府商業登記證及營利事
    業資料查詢影本各1份（卷一第207至209頁）在卷可佐，其
    中證人陳惠珠於本院97年4月22日及98年4月1日言詞辯論期
    日之證述雖對「診所」、「醫院」、「聯合中醫」、「中醫
    聯合」等名稱未為一致、肯定之陳述，然尚可得知診所、醫
    院之「醫療」業務係由被告丙○○所開設，而同仁堂「藥房
    」此一從事中藥「販賣」業務者，係為陳銀灶所創，當無疑
    義。雖被告丁○○以「同仁堂創設沿革」（卷一第76頁）辯
    稱系爭合夥事業為陳銀灶所創設，然由陳銀灶所創設者為「
    同仁堂」之「商標」，乃取其一視同仁之意涵，實質上應與
    系爭合夥事業「同仁堂中醫聯合診所」無涉。
(二)、按稱合夥者，謂二人以上互約出資以經營共同事業之契約。
    前項出資，得為金錢或其他財產權，或以勞務、信用或其他
    利益代之。金錢以外之出資，應估定價額為其出資額。未經
    估定者，以他合夥人之平均出資額視為其出資額，民法第66
    7條定有明文。又合夥為諾成及非要式契約，有無訂立書據
    或辦理廠商登記，均所不問（最高法院32年上字第4718號判
    例及最高法院88年度台上字第3121號判決意旨參照）。又合
    夥為二人以上互約出資以經營共同事業之契約，祇須有各合
    夥人悉為出資之約定，並不以各合夥人皆已實行出資為成立
    要件。合夥人不履行其出資之義務者，雖得依民法第254 條
    解除契約，或依民法第688條予以開除，要不得因此而謂合
    夥契約尚未成立（最高法院22年上字第2894號判例意旨參照
    ）。準此，合夥為二人以上互約出資以經營共同事業之契約
    ，只須有各合夥人悉為出資之約定，並不以訂立書據或辦理
    登記為要件，亦不以各合夥人皆已實行出資為成立要件。本
    件經查：
１、據證人陳惠珠於本院97年4月22日言詞辯論時證稱：「（原
    告訴訟代理人問：原告何時回來醫院工作？）在79年左右回
    來，之前原告在高雄教書，原告太太在高雄郵局工作。」、
    「（原告訴訟代理人問：原告回來負責醫院什麼工作？）原
    告回來白天在宜中任教，晚上在同仁堂中醫診所擔任藥局的
    管理工作，後來又擔任生藥材採購。」、「（原告訴訟代理
    人問：是否知道原告工作期間有無支薪？）我們有支過原告
    的薪水。」、「（原告訴訟代理人問：88年元月原告和被告
    二人是否就合夥是向開過會？）就合夥事項在88年1月就我
    經手的現金還有一些開銷提出報表給原告跟被告二人看，是
    就合夥事項開會，有原告及被告二人參加開會，我不是合夥
    人。」、「（原告訴訟代理人問：開會過程中有無談到如何
    確定合夥股份？）因為之前都是父親及丙○○作主，父親過
    世後兄弟們就協商如何分配盈餘。」、「（原告訴訟代理人
    問：有無談到每人的合夥股份比例？）經過一番討論，決議
    按個人對醫院的貢獻度，以3：2：1的比例分配，我講的開
    會時間是88年元月，原告及被告二人都有開會，原告及被告
    二人也是以合夥身分來開會，因為他們認為要形成鐵三角，
    因為丙○○專長在看診，請他專心看診，其餘二兄弟共同參
    與看診以外有關醫院的營運。」、「（原告訴訟代理人問：
    每年年度損益盈虧由何人來結算？）分二部分，會計部分我
    就不知道，我的部分每一月每一年做報表交給兄弟們來核對
    ，我說兄弟是指原告及被告二人。」、「（原告訴訟代理人
    問：每年開會時是否原告及被告都在場？）有，一定是原告
    及被告二人和我四人在場開會。」、「（原告訴訟代理人問
    ：95年間有無聽過原告要退夥的事情？）95年我有聽過這件
    事，原因是因為被告丁○○再娶的妻子與原告發生不愉快的
    事情，不愉快事情牽涉蠻多。」、「（原告訴訟代理人問：
    原告退夥要如何處理？）我、甲○○、丁○○、原告及李宜
    雲（即丁○○再娶之妻）我們在96年2月份曾經在廖律師事
    務所協商討論，因為原告說要退出，被告丁○○想要將他的
    股份買回，雙方有討論到金額的問題，好像是壹仟零多少萬
    的金額，最後並沒有達成協議，最後要離開時，丁○○還跟
    原告說謝謝他的成全。」、「（法官問：為何你不是合夥人
    ？）我是公務人員，在羅商教書，還有家庭要照顧，對醫院
    貢獻沒有原告這麼大，原告是學美術。原告對管理有些才能
    。」、「（法官提示卷39頁以下問：為何在計算損益報表裡
    面沒有原告的名字？）就我瞭解公務人員不能擔任其他職務
    ，所以原告不匯出現在合夥人名義裡面。稅捐單位陳報是會
    計小姐再處理，我處理是我們家族內的事情。同仁堂的合夥
    人實質上是原告及被告二人合夥，比例是3：2：1。」。證
    人陳惠珠再於98年4月1日在本院證稱：「（原告訴訟代理人
    問：妳後來聽到他們談合夥的事情是在何時？）在八十八年
    元月份的時候，兄弟一起討論合夥的事情，因為在八十七年
    三月時我父親往生。」、「（原告訴訟代理人問：在場的人
    有何人？在哪裡？）在羅東鎮○○路7號的老家，在場的有
    我、丙○○、丁○○、乙○○。」、「（原告訴訟代理人問
    ：是否記得他們談合夥的內容？）分二大類，第一類：當時
    兄弟決定爸爸的遺產暫時不要分配，把這些資金運用在同仁
    堂中醫診所的營運之中，等媽媽百年之後再來討論。第二類
    ：談到要如何確立股權，三兄弟在討論的時候，決定依個人
    貢獻度來做分配，丙○○的專長是看診，丁○○可以看診，
    再兼一些行政管理，乙○○白天在宜中擔任教職，晚上在同
    仁堂中醫診所擔任管理的工作，所以兄弟討論之後丁○○建
    議用三、二、一，就是丙○○三、丁○○二、乙○○一的方
    式來分配，兄弟們都同意，確立後每年的盈餘分配，兄弟就
    按這個比例來分配。」、「（原告訴訟代理人問：合夥之後
    ，是否每年由妳製作月報表及年報表？）我擔任財務管理之
    後，會製作月報表及年報表，報表只有他們三個合夥人可以
    看，年報表就是讓他們討論盈餘分配的金額。」、「（原告
    訴訟代理人問：八十八年間談論合夥股權分配時，丁○○從
    頭到尾有無出資？）沒有談到出資的問題。」、「（原告訴
    訟代理人問：就妳所知同仁堂中醫診所丁○○到底有無出資
    ？）丁○○沒有，乙○○也沒有，丁○○是因為考上中醫執
    照，二哥丙○○叫他回來，乙○○是因為七十九年當時有辦
    理公、勞保的業務比較繁忙，所以叫他回來幫忙。」等語。
    由證人陳惠珠之證述所得，為原告乙○○自79年間從高雄回
    到宜蘭，開始加入系爭合夥事業之經營團隊，其白天仍任教
    工作，晚上從事藥局管理、藥物採購事宜，已符「勞務」出
    資之要件；又因原告另從事教職工作，以其公務人員及非有
    中醫師資格之狀況下，其未具名於相關商業登記及稅務行政
    等文書上，亦為情理之常。
２、另據證人甲○○於本院97年4月22日言詞辯論時證稱：「（
    原告訴訟代理人問：是否知道原告要退夥事情？退股股份如
    何處理？）我知道。我三叔丁○○要購買他的股份，詳細情
    形我不知道。」、「（原告訴訟代理人問：有無跟李宜雲協
    調過同仁堂聯合中醫診所將來如何經營？）有。本來原告即
    被告二人合夥比例是3：2：1，原告占1，如果丁○○將原告
    股份買下的話，他的比例就會跟丙○○一樣，因為這樣才會
    在96年1月31日在廖學興律師事務所協商，我提的經營模式
    李宜雲不滿意，他就說這樣子他不買原告股份，最後協商結
    束後，李宜雲又打了當天協商的簡表拿給我，說要恢復舊制
    ，就是3：2：1，原告還是占1，簡表記載內容大概是我們提
    出的意見，還有他們提出的意見，結論不成立，仍然依照舊
    制3：2：1，簡表我沒有帶出來。」、「（法官問：在醫院
    擔任何種工作？）我是擔任醫生，94年畢業後10月就開始在
    醫院工作。原告是在醫院擔任醫院藥材採買工作，藥局也是
    原告負責。」、「（法官問：原告是合夥人事項有無開過會
    ？）我沒有參加過開會，如果有這種會議應該是他們兄弟開
    會，我姑姑陳惠珠因為是管帳所以一定會參加。」等語。查
    ，證人甲○○與證人陳惠珠之證述大致相符，是上開證人之
    證詞，當可信為真實。
３、再據證人戊○○於本院98年4月1日言詞辯論時結證稱：「（
    原告訴訟代理人提示原證21並告以要旨問：請證人辨識該轉
    帳傳票是否為妳所製作？）這是我的筆跡，是我製作的沒錯
    。」、「（原告訴訟代理人提示並告以要旨問：其上左下角
    有個『陳』的簽名，是何人簽的？）是丁○○簽的。」、「
    （原告訴訟代理人提示並告以要旨問：其上有個轉資本主往
    來，是何意思？）診所每天都有健保收入和自費收入，我負
    責的是健保收入部分，自費部分都是每天交給乙○○，乙○○會帶回去給陳惠珠處理，這部分是他們家族的公帳。若診
    所有時候週轉急需用款，就會向陳惠珠調款項，所以這部分
    就記載是資本主往來。」、「（原告訴訟代理人問：妳剛剛
    陳述資本主往來，入何人的戶頭會記載資本主往來？）資本
    主往來就是跟資本主調錢，是向公款調錢，但是實際上是向
    那個股東調的我不知道，是由陳惠珠處理。」、「（原告訴
    訟代理人提示並告以要旨問：其上記載入乙○○的筆跡是否
    妳寫的？）是的，還款時會依照陳惠珠的指示匯入那位股東
    的帳戶。」、「（原告訴訟代理人問：可否辨識妳總共匯入
    幾個股東的帳戶？）丁○○、丙○○、乙○○都是。」。證
    人戊○○再於本院98年4月21日言詞辯論時結證稱：「（法
    官問：請說明合夥契約用印的情形？）當天我將合夥契約書
    拿回來診所，由丁○○院長在他辦公室用印，當時只有我和
    他在場。」、「（法官提示卷附被證14轉帳傳票問：診所相
    關轉帳傳票上所用合夥人之印章有幾個？用途為何？）合夥
    印章有四個，是合夥丙○○、合夥丁○○、合夥乙○○及合
    外支出，這些印章是在合夥人動用到公款的時候蓋用的章，
    傳票給丁○○院長。合外支出是合夥人以外動用到公款時蓋
    的。因為乙○○很少用到公款，所以他的章很少用。」等語
    。由證人戊○○上開證詞可知，系爭合夥事業之資本主往來
    係向資本主調錢即向公款調錢之意，轉帳傳票用股東之帳戶
    ，而股東帳戶係指丁○○、丙○○、乙○○之帳戶（本院卷
    一第216至219頁），且被證14之轉帳傳票（本院卷二第32頁
    ）其會計科目載「合夥丙○○」，此「合夥OOO」之章共有
    合夥丙○○、合夥丁○○、合夥乙○○，亦足證明乙○○亦
    為合夥人甚明。
４、綜上所陳，應足認定原告乙○○為系爭合夥事業之合夥人，
    並以被告丙○○、丁○○及原告以3：2：1為其合夥比例。
(三)、就被告丁○○所辯1.原告僅為同仁堂所支薪受雇之員工、2.
    原告涉搶奪罪嫌、3.僅中醫師資格者始得為合夥人、4.原告
    非為勞務出資，亦未實際出資、5.同仁堂之分紅為贈與性質
    等節。查：1.被告丁○○並未舉證證明原告為同仁堂所支薪
    之員工。2.被告丁○○對原告所提起之搶奪告訴，經不起訴
    處分後，被告丁○○聲請交付審判亦為本院98年度聲判字第
    7 號刑事裁定駁回在案。3.又被告丁○○辯以原告非「中醫
    師」不得為系爭合夥事業之合夥人，然並無何法令禁止無中
    醫師資格者與有中醫師合夥經營中醫診所，只是依醫療法第
    4 條及該法施行細則第6條第1款等規定私人醫療機構應以中
    醫師為負責醫師，方能申請設立，並非禁止無中醫師資格者
    為中醫診所合夥人。4.被告丁○○否認原告為勞務出資，則
    據證人陳惠珠所證，被告丁○○亦未實際出資，而為勞務出
    資，是亦顯見非得以未實際為財產出資而認定是否為系爭合
    夥之合夥人。另被告丁○○舉前副院長陳榮金為例，說明其
    為高階管理人員，仍非合夥人乙節，然既為高階管理人員，
    依證人陳惠珠、甲○○之證述，復為被告丁○○所不爭執者
    ，乃開會係由丙○○、丁○○、乙○○三人為主，由於陳惠
    珠負責管理財務，所以也會參加會議，然均不見副院長陳榮
    金與會，益徵系爭合夥之合夥人非以管理層級高低為斷，而
    係以是否得參與系爭合夥事業經營為準。5.若如被告丁○○
    所辯同仁堂之分紅是贈與、分紅不入股性質，則何以兩造所
    提出之書面資料，幾乎皆為3：2：1之比例，兩造三人並慎
    重其事地於96年3月19日分配95年度盈餘時，作成書面訂明
    「同仁堂中醫聯合診95年度『盈餘』，按丙○○、丁○○、
    乙○○3：2：1比例分紅」（本院卷一第154頁）；又何以為
    高階管理人員之前副院長陳榮金並未參與分紅，此均未見被
    告丁○○為說明。是以被告丁○○上開抗辯，均非可認為真
    正，不足採信，應認原告之主張為真實。
五、從而，原告主張其為系爭合夥事業之合夥人，起訴請求確認
    原告與被告間就設於宜蘭縣羅東鎮○○路60號之「同仁堂中
    醫聯合診所」之合夥關係存在，為有理由，應予准許。
六、本件事證已臻本明確，兩造其餘攻擊防禦方法及舉證，經本
    院審酌後，認均對判決結果均無影響，爰不一一論述，併此
    敘明。
七、訴訟費用負擔之依據：民事訴訟法第78條、第85條第2項。
中    華    民    國    98    年    7    月     20    日
                  臺灣宜蘭地方法院民事庭
                      法  官  張軒豪
正本與原本無異。
如不服本判決應於判決送達後20日內提出上訴狀（須附繕本）。
中    華    民    國    98    年    7    月     21    日
                      書記官  謝佩欣

司法院資訊處製作；財團法人民間司法改革基金會備份。
